【裁判字號】    99,家抗,36
【裁判日期】    990315
【裁判案由】    指定遺產管理人
【裁判全文】
臺灣臺南地方法院民事裁定              99年度家抗字第36號
抗  告  人  財政部國有財產局臺灣南區辦事處臺南分處
法定代理人  甲○○
相  對  人  臺南市農會
法定代理人  乙○○
前抗告人因相對人就被繼承人高進成指定遺產管理人事件，對於
中華民國99年1月14日臺灣臺南地方法院98年度司財管字第46號
裁定提起抗告，本院裁定如下：
      主      文
抗告駁回。
抗告程序費用新臺幣壹仟元由抗告人負擔。
      理      由
一、按先順序繼承人均拋棄其繼承權時，由次順序之繼承人繼承
    。其次順序繼承人有無不明或第四順序之繼承人均拋棄其繼
    承權者，準用關於無人承認繼承之規定。又繼承開始時，繼
    承人之有無不明者，由親屬會議於一個月內選定遺產管理人
    ，並將繼承開始及選定遺產管理人之事由，向法院報明。又
    第1178條所定之期限屆滿，無繼承人承認繼承時，其遺產於
    清償債權，並交付遺贈物後，如有賸餘，歸屬國庫。又繼承
    人有無不明而不能依民法第1177條選定遺產管理人時，得由
    利害關係人聲請法院選任之。民法第1176條第6項、第1177
    條、第1185條及第1178條第2項分別定有明文。
二、本件相對人即聲請人聲請意旨略以：被繼承人高進成（男，
    民國○○年○○月○○日生，身分證統一編號：Ｚ000000000號，92
    年5月6日死亡，生前最後住所：臺南市○○區○○里○○鄰○
    ○路○段388巷120號）為相對人之債務人，經本院91年度執
    字第13728號(相對人誤繕為13738號)核發債權憑證在案，目
    前積欠貸款本金新臺幣（下同）300,000元，惟高進成於92
    年5月6日因故死亡，是繼承已經開始。查被繼承人高進成尚
    遺有財產，然被繼承人高進成現無民法第1138條所列之法定
    繼承人，且其親屬亦未依同法第1177條選任遺產管理人，得
    由利害關係人聲請法院選任之；又因高自德與被繼承人戶籍
    所在地相同，管理較為便利，為此相對人狀請鈞院鑒核，指
    定高自德為被繼承人高進成之遺產管理人等語。
三、原審法院裁定以：
  (一)經查：相對人主張之前開事實，業據提出被繼承人高進成之
    除戶謄本、本院91執字第13728號債權憑證、93年9月2日南
    院慶民儒繼字第987號、92年8月13日南院鵬民巳92繼字第86
    1號准予備查通知函各1件附卷為憑，並經職權調閱本院92年
    度繼字第662、861、987號拋棄繼承事件卷宗核閱綦詳，是
    相對人之主張應足採信。又被繼承人高進成死亡後，其法定
    繼承人皆已依法拋棄繼承權經本院准予備查，且未準用民法
    第1177條之規定選定遺產管理人，而被繼承人高進成為相對
    人之債務人，故相對人以利害關係人之身分聲請選任被繼承
    人高進成之遺產管理人，核與上開規定並無不合，應予准許
    。
  (二)至若相對人指定高自德擔任被繼承人高進成之遺產管理人之
    部分，經查高自德為被繼承人高進成之長子，已拋棄其繼承
    權，經本院92年度繼字第662號准予備查在案。本院於98年
    12月23日以南院龍家慈98年度司財管字第46號函詢有無擔任
    被繼承人高進成遺產管理人之意願，迄今並未見函覆。另本
    院同時以該函詢問被繼承人配偶吳玉姬、長女高秀雯有無擔
    任被繼承人高進成遺產管理人之意願，迄今亦未見覆。是綜
    合上情可知，被繼承人高進成之原繼承人均已對其遺產之處
    置漠不關心，足見渠等皆非被繼承人高進成遺產管理人之適
    當人選，本院難以依相對人之聲請指定高自德為被繼承人高
    進成之遺產管理人。
  (三)按公示催告期限屆滿，無繼承人承認繼承時，其遺產於清償
    債權，並交付遺贈物後，如有剩餘，歸屬國庫；又按非公用
    國有財產以財政部國有財產局為管理機關，民法第1185條、
    國有財產法第12條分別定有明文。查被繼承人高進成之遺產
    ，倘無人承認繼承時，將於清償債權，交付遺贈物後，歸屬
    國庫，為使被繼承人高進成遺產之處置順利進行，本院認選
    任財政部國有財產局臺灣南區辦事處臺南分處為被繼承人高
    進成之遺產管理人為適當。
四、抗告意旨略以：
  (一)查本院98年度司財管字第46號民事裁定，據相對人台南市農
    會因其債務人即被繼承人高進成（男，民國○○年○○月○○日生
    ，身分證統一編號：Ｚ000000000號，生前最後住所：臺南市
    安南區○○里○○路○段388巷120號）於92年5月6日亡故，
    惟高進成去世後，其合法繼承人全體均已於法定期間內向法
    院聲請拋棄繼承並經准予備查在案；致以無繼承人情況且相
    對人為確保其之利益，因而，聲請選任抗告人為其之遺產管
    理人。按以被繼承人高進成對相對人之借款，尚遺留有不動
    產以供相對人聲請強制執行，但其繼承人卻全體拋棄繼承權
    ，明顯應係渠有遺債大於遺產之情形。
  (二)按司法院74年10月15日（74）院台廳一字第05786號函示「
    嗣後各地方法院受理有關無人承認繼承遺產管理事件時，．
    ．．因此類拋棄繼承事件，多屬遺債大於遺產，形同破產，
    儘量避免選任國有財產局為遺產管理人。．．．」，查無人
    承認繼承遺產之選任國有財產局為遺產管理人，原係基於被
    繼承人之遺產於完成債權及債務之清償後，若有剩餘應歸屬
    國庫之考量性，又有關破產事件，法院大抵選任律師或其他
    社會公正人士擔任破產管理人，本案既繼承人均已拋棄繼承
    極可能屬於遺債大於遺產，此類遺債大於遺產案件，大多已
    無多餘財產可歸屬國有，其遺產管理人之主要職責僅為配合
    債權人及法院之查封、拍賣程序，以完成被繼承人債務之清
    償，則類此案件，並非得由專司管理國家財產之相關機關擔
    任遺產管理人，亦可選任律師或民間公正人士等擔任遺產管
    理人，依上開司法院函示應盡量避免選任國有財產局為遺產
    管理人，原裁定之選任實有不當；另縱其繼承人拋棄繼承並
    非不可擔任遺產管理人，且法亦無明文禁止，況繼承人對被
    繼承人生前之債權債務關係，以及印鑑、重要證件、產權文
    件等應較清楚或仍保管中，雖相對人與被繼承人高進成間之
    債權債務關係，與繼承人並無任何關聯性存在，但就適任與
    否加以考量，其最近親屬亦為最佳人選。況遺產管理人不僅
    就被繼承人對相對人之借款外，尚就被繼承人是否另有其他
    債權債務關係，均需全面予以瞭解，則以抗告人僅係為國有
    財產之管理機關，於被繼承人之遺債大於遺產之際，選任抗
    告人為遺產管理人，則抗告人恐力有未逮。
  (三)又抗告人係國有財產之管理機關，或被繼承人無任何剩餘遺
    產得以歸屬國庫，則選任抗告人為遺產管理人對國庫並無任
    何實益。審就本案，既有遺債大於遺產之虞，若選任抗告人
    為遺產管理人，則抗告人仍須善盡管理人責任為其管理遺產
    、處理債務等問題，其間所耗費之人力、時間實難以金錢衡
    量；且管理期間所須之花費亦由國庫代為墊付，而若結果落
    得其遺產不足以清償，不僅國庫利益受損，更有甚者，導致
    利用全民資源負擔個人私物之支出，無異使公器淪為私用，
    實不符社會公平原則。
  (四)再者，臺灣嘉義地方法院亦認為「‧‧‧次查，遺產管理人
    之職務在於編制遺產清冊、為保存遺產必要之處置、清償債
    權或交付遺贈物及遺產之移交等事務，當須對被繼承人簡美
    珠之遺產及遺債事務有相當瞭解，而財政部國有財產局台灣
    南區辦事處嘉義分處既為公務機關，對於被繼承人簡美珠之
    遺產及負債狀況所知應屬有限。此外，財政部國有財產局台
    灣南區辦事處嘉義分處為公務機關，依國有財產法之規定綜
    理國有財產事務，執行事務所須預算為全國人民納稅所得，
    若顯無遺產可歸屬國庫，自不宜選任財政部國有財產局台灣
    南區辦事處嘉義分處為遺產管理人，以避免其代管私人遺產
    之管理費用無法由被繼承人簡美珠之遺產歸墊，導致利用全
    民資源負擔個人私務之支出，實不符社會公平原則，故本件
    情況，財政部國有財產局臺灣南區辦事處嘉義分處尚不適宜
    擔任被繼承人簡美珠之遺產管理人」等語，故請求原裁定廢
    棄，裁定改選任被繼承人之親屬或專業律師擔任，及抗告程
    序費用由被繼承人高進成之遺產負擔。
五、經查：
  (一)本件相對人聲請之前開事實，業據其提出被繼承人高進成之
    除戶謄本、本院91執字第13728號債權憑證、93年9月2日南
    院慶民儒繼字第987號、92年8月13日南院鵬民巳92繼字第86
    1號准予備查通知函各1件附於原審卷可稽，且經本院調閱上
    開拋棄繼承案卷核閱無誤，揆諸前開說明，其自係被繼承人
    之利害關係人，從而，相對人以其為利害關係人聲請選任被
    繼承人之遺產管理人，自屬有據。
  (二)查抗告人所提之司法院前述函示，僅謂儘量避免選任抗告人
    為遺產管理人，並非謂不得選任其為遺產管理人，無非著眼
    於國有財產之考量，對於法院亦無拘束力。又被繼承人生前
    之債權債務關係及有關產權證明文件，抗告人得依其他方式
    獲悉或取得，另有關之印鑑，抗告人亦得依舉證責任分配方
    式辨識其真偽，於其管理遺產上並無困難，而上開文件資料
    其最近親屬未必最為知悉。且繼承人均拋棄繼承，已無利害
    關係，如選定其等擔任遺產管理人，難期其將來執行職務能
    克盡職守，公正客觀，以善盡管理人之職務，為期公正，實
    不宜選任彼等為遺產管理人。另原審函詢被繼承人之配偶及
    子女業經原審徵詢其意見有無擔任被繼承人高進成遺產管理
    人之意願，並未見函覆，顯見被繼承人最近親屬並無意願擔
    任遺產管理人，則縱選任繼承人擔任遺產管理人，亦難期能
    積極協助清理遺產及債務，是前開抗告意旨所陳，自無可取
    。
  (三)再查，遺產管理人之指定，旨在維護公益及被繼承人債權人
    之利益，此觀民法第1177條立法理由即明，顯非以遺產管理
    人管理遺產是否有實質利益為考量。況被繼承人之遺產，於
    遺產管理人完成清償債權並交付遺贈物等清算程序前，是否
    有賸餘，無從知悉。而依上述說明，各順序之繼承人均拋棄
    繼承者，其剩餘財產歸屬國庫，而抗告人為國庫之綜理機關
    ，為國有財產法第9條第2項所明定，其備有財產管理之專才
    ，雖其經費支出屬國家資源，但保護無人繼承財產之債權人
    之權利，亦屬政府之義務。於遺產管理指定之實際運作，仍
    認選任國有財產局為遺產管理人較為妥適。是抗告意旨以「
    本件既有遺債大於遺產之虞，若選任抗告人為遺產管理人，
    抗告人仍須盡善良管理人之責任為其管理遺產、處理債務問
    題，其間所將耗費之人力、時間實難以金錢衡量；且管理期
    間所須之花費亦由國庫代為墊付，而若落得其遺產不足以清
    償，不僅國庫利益受損，更甚者，豈非造成浪費國家資源於
    少數特定人之不公現象云云」，亦無可採。
  (四)至於他院之見解因個案之情形有異，其本院自不受該意見之
    拘束，自無由因該院認不宜選任財政部國有財產局臺灣南區
    辦事處嘉義分處擔任該案被繼承人之遺產管理人，而認本院
    亦不宜選任抗告人為本件被繼承人之遺產管理人，故抗告人
    此項主張，亦屬無據。
  (五)相對人為被繼承人之債權人，如兼任被繼承人之遺產管理人
    ，恐有利害衝突之虞，而不利於被繼承人之其他債權人，至
    專業或社會人士，鮮有意願，均不宜選任其為遺產管理人。
  (六)綜上所述，原法院以此指定抗告人為被繼承人之遺產管理人
    ，經核並無不合。而抗告意旨復未述明原裁定選任其為被繼
    承人之遺產管理人有何違法或其他不當之處，其提起抗告，
    聲明廢棄原裁定，非有理由。
六、據上論結，本件抗告為無理由，爰依非訟事件法第21條第2
    項、第24條第1項、第46條，民事訴訟法第495條之1第1項、
    第449條第1項、第95條、第78條，裁定如主文。
中    華    民    國    99    年    3     月    15    日
                  家事法庭      審判長 法  官  李杭倫
                                       法  官  葉惠玲
                                       法  官  郭貞秀
以上正本係照原本作成。
抗告人如不服本裁定，僅得於本裁定正本送達後10日內以適用法
規顯有錯誤為理由，向本院提出再抗告狀（須附繕本一份及繳納
再抗告裁判費新臺幣1,000元），並經本院許可後始可再抗告。
中    華    民    國    99    年    3     月    15    日
                                       書記官  鄭隆慶

司法院資訊處製作；財團法人民間司法改革基金會備份。
